臺灣士林地方法院民事判決　　　　　　　　　　　　　九十二年度訴字第八二九號
　　原　　　告　全陽建設股份有限公司
　　法定代理人　寅○
　　訴訟代理人　癸○○
　　被　　　告　辛○○○
　　訴訟代理人　庚○○
　　被　　　告　壬○○
　　　　　　　　己○○
　　　　　　　　子○○
　　　　　　　　丙○○○
　　　　　　　　辰○○
　　　　　　　　甲○○
　　右六人共同
　　訴訟代理人　丁○○
　　被　　　告　巳○○
　　　　　　　　卯○
當事人間請求返還合建保證金等事件，本院於民國九十三年十一月四日言詞辯論終結
，判決如下：
    主    文
被告壬○○應給付原告新台幣壹佰伍拾萬元，及自民國九十二年七月一日起至清償日
止，按年息百分之五計算之利息。
原告其餘之訴駁回。
訴訟費用由被告壬○○負擔百分之三十八，餘由原告負擔。
本判決於原告以新台幣伍拾萬元為被告壬○○預供擔保後，得假執行。但被告壬○○
如為原告供擔保新臺幣壹佰伍拾萬元後，得免為假執行。
原告其餘假執行之聲請駁回。
    事實及理由
一、原告主張：
（一）被告辛○○○、壬○○、己○○、子○○、丙○○○、辰○○、巳○○、卯○
      （以下簡稱被告辛○○○等八人）於民國八十九年九月十四日，提供其等所有
      坐落台北市○○區○○段一小段七九三、八００、八一四地號三筆土地（權利
      範圍各為八分之一），被告甲○○則於八十九年九月八日提供其所有坐落同區
      段七九四地號土地一筆，分別與原告簽訂合作興建大樓契約書（以下簡稱合建
      契約），約定合建範圍土地共三十一筆，由原告負責整合鄰地後興建大樓，原
      告並給付被告辛○○○等八人第一期合建保證金各新台幣（下同）十萬元及第
      二期合建保證金各十五萬元，給付被告甲○○第一期合建保證金五十萬元。惟
      原告經簽約後雖極力整合鄰地，奈何鄰地所有權人未能配合，且被告巳○○及
      卯○於簽約後將土地所有權移轉予第三人，故迄今仍無法整合鄰地完竣，依兩
      造合建契約書第十八條規定，自簽約日起壹年內，如原告無法完成鄰地整合，
      則合建契約作廢，被告等所收取之前開保證金應於七日內無息退還原告。
（二）另被告壬○○因主導兩造間之合建協商，故要求原告給予優於其他共有人之條
      件，但礙於共有人為其兄弟姊妹，不適於同一合建契約書內表明，故原告與被
      告壬○○乃另立協議，除給付其前開合建保證金二十五萬元外，另以土地補償
      款之名義給付被告壬○○一百五十萬元，並約定合建未成，該款項應無條件返
      還原告。
（三）本件合建既因合建基地內之所有權人無法整合，及被告巳○○、卯○違約將合
      建土地轉讓第三人，以致原告無法於期限內整合鄰地，故依合建契約第十八條
      約定，解除條件成就，被告自應依合建契約之約定將前開保證金共二百五十萬
      元及土地補償款一百五十萬元返還原告等語。
（四）原告並聲明：
  １、被告辛○○○、己○○、子○○、丙○○○、辰○○、巳○○、卯○應各給付
      原告二十五萬元及自起訴狀繕本送達翌日起至清償日止，按年息百分之五計算
      之利息。
  ２、被告甲○○應給付原告五十萬元及自起訴狀繕本送達翌日起至清償日止，按年
      息百分之五計算之利息。
  ３、被告壬○○應給付原告新台幣一百七十五萬元及自起訴狀繕本送達翌日起至清
      償日止，按年息百分之五計算之利息。
  ４、原告願供擔保請准宣告假執行。
二、被告則以：
（一）被告辛○○○則以：被告辛○○○於八十九年九月十四日與原告簽訂合建契約
      ，並收取合建保證金二十五萬元，合建範圍內之七九０─二、八二一之二、八
      二六地號等三筆土地為公有地，被告本有有合併使用權，依法可優先購買，原
      告並以加速開發流程為由，要求被告辛○○○將前開優先承買權無條件讓與原
      告，詎原告承購前開公有地後，二年來均推稱在整合鄰地而拖延，嗣竟將前開
      公有地劃入建築範圍興建大廈，卻以無法整合鄰地與成本太高為由廢約，將被
      告所有土地排除在合建範圍之外，故原告請求返還保證金實無理由等語，資為
      抗辯。
（二）被告壬○○、己○○、子○○、丙○○○、辰○○、甲○○則以：被告分別於
      八十九年九月十四日、同年九月八日與原告簽訂合建契約，並收取合建保證金
      ，而合建範圍內之七九０─二、八二一─二、八二六地號三筆土地，被告依法
      有優先購買權，然被告為履行合建契約，亦同意放棄，由原告購買，原告雖稱
      無法完成鄰地整合，惟於整合之一年期限屆滿時，原告均未通知被告，遲至九
      十二年五月十五日始通知解約，顯已違約，且原告既已完成多筆鄰地如八０九
      、八一０、八一一、八一二、八一六、八一七、八一八、八一九等地號土地之
      整合，足證並無合建契約第十八條無法完成整合之情形，原告違背誠信原則，
      濫用權利，顯違法民法第一百四十八條之規定，且被告既已受有放棄承購前開
      公有土地權利之損害，原告並因此得利，被告所收受之保證金亦足抵銷原告應
      賠償之損害，且原告與被告合建，目的既在騙取前開公有地之購買權，其權利
      行使顯專以損害被告為目的，故原告應已違約，依合建契約第十六條之約定，
      被告自得將收受之合建保證金沒收。至於被告詹羅碧玲所收取之一百五十萬元
      ，乃為本件土地之仲介費用，其中五十萬元為原告之承辦人乙○○代表收取，
      其餘則為被告壬○○所收取，被告壬○○仲介完成自得收取約定之報酬，至於
      原告違約解約，與被告壬○○無關，故原告請求被告壬○○返還一百五十萬元
      ，於法不合等語，資為抗辯。
（三）被告巳○○則以：系爭合建契約，係由原告公司開發部經理曾國增、薛宗仁及
      副總經理乙○○代表原告與其簽訂，嗣原告公司之副總經理乙○○要求被告巳
      ○○將合建土地售與第三人王君鐸，並稱合建契約由其負責取消，被告巳○○
      不疑有他，即與王君鐸簽訂買賣契約，約定價金一百七十萬元，經扣除退還合
      建保證金二十五萬元及給原告吃紅四十五萬元，實際僅收取一百萬元，並於八
      十九年十一月十三日完成所有權移轉登記，嗣被告巳○○於八十九年十二月三
      十一日即接獲原告來函指摘違約，並否認乙○○為原告公司副總經理，且主張
      被告巳○○應再返還合建保證金二十五萬元，可認本件實係原告與乙○○共謀
      詐欺。且被告巳○○為同區段七九０─二、八二一─二、八二六地號等三筆公
      有土地之法定承購權利人，為加速開發，已將承購權利讓與原告，如今合建契
      約作廢，原告即為不當得利之受益人，應將利益返還被告巳○○等語，資為抗
      辯。
（四）被告並聲明（除被告卯○外之八名被告）：
  １、原告之訴及假執行之聲請均駁回。
  ２、如受不利判決，願供擔保請准宣告免假執行。
（五）被告卯○經合法通知未到場，亦未提出書狀作何聲明或陳述。
三、本件被告卯○經合法通知，未於言詞辯論期日到場，核無民事訴訟法第三百八十
    六條所列各款情形，爰依原告之聲請，由其一造辯論而為判決。
四、原告主張與被告辛○○○、壬○○、己○○、子○○、丙○○○、辰○○、巳○○、卯○等八人及被告甲○○分別於八十九年九月十四日、八十九年九月八日，
    簽訂合建契約，由被告辛○○○等八人提供其等所有坐落台北市○○區○○段一
    小段七九三、八００、八一四地號三筆土地（被告就前開土地之權利範圍各為八
    分之一），被告甲○○提供其所有坐落同區段七九四地號土地一筆，與原告合作
    興建大樓，原告並依合建契約給付被告辛○○○等八人合建保證金各二十五萬元
    ，給付被告甲○○合建保證金五十萬元，另原告依協議書給付被告壬○○一百五
    十萬元等事實，業據原告提出合作興建大樓契約書、支票、協議書等為證，且為
    被告所不爭執，故原告此部分之主張，應堪信為真實。
五、原告主張前開合建簽訂後，雖極力整合鄰地，但因所有權人未能整合，且被告巳
    ○○、卯○於簽約後將土地持分轉讓予第三人，故迄今仍無法整合鄰地完竣，故
    依合建契約第十八條規定，系爭合建契約因一年內未完成鄰地整合之解除條件成
    就，合建契約失效作廢，故被告應依約返還前開保證金等情，則為被告所否認，
    並以前開情詞置辯，經查：
（一）按附解除條件之法律行為，於條件成就時，失其效力。民法第九十九條第二項
      定有明文。查兩造合建契約第十八條約定：「本契約書自簽約日起壹年內，乙
      方（即原告）若無法完成鄰地整合，則本契約書作廢，甲方（即被告）原收取
      之保證金無息七天內退還乙方，雙方不得互為請求補償」，是該約定既係兩造
      合意以原告能否於一年內完成鄰地整合之事實，決定前開契約之效力是否消滅
      ，則應屬合建契約所附之解除條件，堪以認定。
（二）惟查，依合建契約第一條可知，兩造就合建範圍之計劃，係包括台北市○○區
      ○○段一小段七九０─二、七九一、七九二、七九三、七九五、七九六、七九
      七、七九八、七九九、八００、八０一、八０二、八０三、八０四、八０五、
      八０六、八０七、八０八、八０九、八一０、八一一、八一二、八一三、八一
      四、八一五、八一六、八一七、八一八、八一八、八一九、八二０、八二一─
      二、八二六地號等土地，原告為建設公司主導合建之土地規劃，故就被告提供
      合建土地以外之合建範圍鄰地，依約自應有從事整合之義務，再參以被告亦於
      簽約時同意放棄同區段七九０─二、八二一─二、八二六地號公有地之購買權
      ，是系爭契約所謂「簽約日起一年內，乙方（即原告）無法完成鄰地整合」之
      條件，應非屬得由原告一方之意思，而決定其成就與否之「隨意條件」，而應
      係指原告確已依約履行鄰地整合之義務，而依客觀事實無法於簽約一年內完成
      ，始得謂解除條件成就。
（三）本件原告既主張系爭契約因解除條件而成就，則依舉證責任分配法則，原告就
      系爭合建契約解除條件業已成就之事實自應負舉證責任。惟查：
  １、原告雖主張系爭合建範圍內之七九七、八０一、八０四、八０五地號地主，經
      原告通知合建未成，已退還保證金等語，然依證人陳金木（七九七地號所有權
      人）、丑○○（八０五地號所有權人）所證，其等係因原告告知合建可能談不
      成，始退還保證金等語，是依其等證言，僅可證明原告曾對其說明合建不成之
      結果，惟尚難推認原告確已進行鄰地整合，及因故未能完成之事實。另證人戊○○雖亦證稱其主動退還原告合建保證金，惟其亦僅證稱契約所訂一年時間已
      滿，原告既合建不成就應退款等語，是尚難認證人戊○○知悉原告整合鄰地之
      經過，故證人陳金木、丑○○、戊○○之證言，尚不足為有利原告之認定。而
      原告主張系爭七九一、七九二、七九五、七九、七九八、七九九、八０二、八
      ０三、八０六、八０七、八０八、八一三等十二筆地號，因合建條件過苛，或
      要求買受價格過高無法整合之事實，原告亦僅泛為陳述，未據聲明證據以佐其
      說，尚難遽採。
  ２、另原告主張被告巳○○及卯○，於簽約後將其合建土地之持分移轉第三人等情
      ，故為被告巳○○所不否認，惟被告巳○○辯稱，係訴外人乙○○以原告公司
      之名，向被告巳○○洽購等語。經查，原告就訴外人乙○○確有參與本件合建
      契約締約過程並不否認，然否認乙○○為其公司員工，辯稱乙○○為系爭合建
      契約之仲介，惟乙○○於締結合建契約及向被告巳○○買受合建土地過程中，
      均自稱為原告公司副總經理等情，迭據被告陳明，且經證人林寶鳳證述屬實，
      而訴外人乙○○亦曾出示被告其為全陽機構廣大興業股份有限公司副總經理之
      名片，此有該名片附卷可參，以該名片之設計、字體以觀，與代理原告公司簽
      約之曾國增、薛宗仁所用名片均屬相同，其上並有明顯之全陽建設商標圖案，
      訴外人乙○○使用原告公司同款名片並自稱副總經理，曾國增、薛宗仁在場亦
      未為否認澄清，是縱認訴外人乙○○非屬原告公司人員，然以其參與系爭合建
      契約協議之程度，應就原告之合建計劃知之甚詳，故其商洽第三人向被告巳○○、卯○買受合建土地持分，若非為合建目的，依常情以觀，該持分土地在無
      具體利用可能之情況下，亦影響其經濟價值，故被告巳○○、卯○縱因將合建
      土地移轉他人而有違約情事，然亦無證據顯示受讓人有拒絕合建而無法整合之
      事實，是原告以被告巳○○、卯○違約轉讓土地，即逕以推認合建未能整合之
      結論，尚難憑採。
  ３、綜上，本件原告雖主張因客觀因素縮小合建範圍，最終以台北市政府工務局九
      十二建字第一一四號建造執照所示之十三筆地號土地確定合建範圍，並提出該
      建造執照附卷可稽，惟兩造所約定之解除條件，既非純由原告決定條件成否之
      隨意條件，則原告就原合建計劃中如七九一、七九二、七九五、七九六、七九
      八、七九九、八０二、八０三、八０六、八０八、八一三等地號土地，有確經
      洽商協議仍然無法整合之事實，應負舉證之責，原告所提前開事證，既不足證
      明原告有依約整合未成之事實，且原告復未提出其他具體證據以實其說，則原
      告主張系爭契約第十八條之解除條件已然成就，即不足採。
六、另原告主張被告壬○○因主導系爭七九三、八００、八一四地號土地共有人之合
    建協商，故與原告另行訂立協議書，由被告壬○○承諾整合系爭土地共有人同意
    合建條件，並與原告簽訂合建契約等情，業據原告提出協議書為證，被告壬○○
    就協議書之真正亦不爭執。而協議書第四條約定：「持分所有人於合建簽約，如
    有未照約定履行者，乙方（即被告壬○○）所受領第三條款項應無條件返還甲方
    （即原告）」，經查系爭土地共有人巳○○於簽約後將土地移轉於訴外人王君鐸
    等情，有土地登記謄本可證，是依前開協議書約定，被告壬○○自應返還原告其
    依協議書所受領之一百五十萬元，被告壬○○雖辯稱前開一百五十萬元中之五十
    萬元，係訴外人乙○○之仲介費云云，惟乙○○非系爭協議書之當事人，被告壬○○縱有交付乙○○五十萬元之事實，亦難認與系爭協議書之權利義務有觀，故
    被告壬○○所辯尚難憑採。是以原告依協議書請求被告壬○○返還一百五十萬元
    及自起訴狀繕本送達翌日起，按年息百分之五計算之利息，應屬有據。
七、綜上所述，原告就兩造合建契約所附解除條件已成就，尚未能舉證證明，已如前
    述，則原告依合建契約第十八條請求被告辛○○○等八人返還合建保證金各二十
    五萬元，及請求被告甲○○返還合建保證金五十萬元，即無理由，應予駁回。至
    於原告依協議書第四條請求被告壬○○返還一百五十萬元部分，因系爭七九三、
    八００、八一四地號共有人巳○○、卯○確於合建契約簽訂後，違反合建契約第
    四條之約定，將合建土地移轉他人，故原告依系爭協議書之約定，請求被告壬○○返還一百五十萬元，及自起訴狀繕本送達翌日即九十二年七月一日起至清償日
    止，按年息百分之五計算之利息，為有理由，應予准許。
八、兩造陳明願供擔保，聲請宣告假執行或免為假執行，經核原告勝訴部分，合於法
    律規定，爰分別酌定相當之擔保金額宣告之；原告其餘假執行之聲請，因訴之駁
    回而失所依據，不予准許。
九、因本案事證已臻明確，兩造其餘主張陳述及所提之證據，經斟酌後認均不足影響
    本判決之結果，自無一一詳予論駁承之必要，併此敘明。
十、據上論斷：原告之訴為一部有理由，一部無理由，並依民事訴訟法第三百八十五
    條第一項前段、第七十九條、第三百九十條第二項、第三百九十二條，判決如主
    文。
中　　　華　　　民　　　國　　九十三　　年　　十一　　  月　　二十六　　日
                                        臺灣士林地方法院民事第一庭
                                            法      官  劉穎怡
右為正本係照原本作成。
如對本判決上訴須於判決送達後廿日內向本院提出上訴狀。
中　　　華　　　民　　　國　　九十三　　年　　十一    　月　　三十　　  日
                                            法院書記官  陳玉敏
